臺灣基隆地方法院刑事判決
110年度原金訴字第9號
公  訴  人  臺灣基隆地方檢察署檢察官
被      告  李奕嵐


選任辯護人  陳宏銘律師（法律扶助律師）
上列被告因洗錢防制法等案件，經檢察官提起公訴（110年度偵
字第2115號）及移送併辦（110年度偵字第8053號），本院判決
如下：
    主  文
甲○○犯幫助詐欺取財罪，處有期徒刑參月，如易科罰金，以新臺
幣壹仟元折算壹日。
    事  實
一、甲○○雖可預見金融機構帳戶係個人理財之重要工具，且關係
    個人財產、信用之表徵，如將自己之金融機構帳戶存摺及提
    款卡及密碼提供他人使用，有供作財產犯罪用途之可能，竟
    仍基於縱若有人持以犯罪亦無違反其本意之幫助意圖為自己
    不法所有而詐欺取財之不確定故意，於民國110年1月19日前
    某時，在不詳地點，將其所申設之中華郵政股份有限公司帳
    戶（帳號00000000000000號，下稱郵局帳戶）之提款卡及密
    碼，提供予真實姓名年籍不詳之詐欺人員使用，嗣該詐欺人
    員取得甲○○郵局帳戶之提款卡及密碼後，即意圖為自己不法
    之所有，基於詐欺取財之犯意，於110年1月19日中午12時47
    分許前某時，以臉書帳號「黃心怡」在臉書「NRX Relx JUU
    L電子菸聯合品牌分享區」社團張貼散布不實販賣Relx電子
    菸之貼文，乙○○瀏覽後遂私訊「黃心怡」，並依該人指示進
    一步以網路通訊軟體LINE接續聯繫帳號「YAMI」、「QW」之
    人，渠等佯裝電子菸上游廠商，向其佯稱確有電子菸50支及
    菸彈100盒可供售出云云，致乙○○陷於錯誤，而依指示於110
    年1月19日下午4時11分許匯款新臺幣（下同）45,000元至上
    開郵局帳戶，旋遭該詐騙集團成員提領一空而詐欺得逞。
二、嗣經乙○○訴由基隆市警察局第三分局、臺北市政府警察局中
    山分局報告臺灣基隆地方檢察署檢察官偵查後提起公訴。
    理  由
一、程序部分：
  　本件檢察官、被告甲○○及其辯護人於本院準備程序時均不爭
    執本院所引用之供述證據之證據能力，且於本院言詞辯論終
    結前均未聲明異議，經審酌本院所引用之供述資料作成時之
    情況，核無違法取證或其他瑕疵，認為以之作為證據為適當
    ，均得做為證據。至於本判決所引用之非供述證據部分，與
    本案均有關連性，亦無證據證明係實施刑事訴訟程序之公務
    員以不法方式所取得，依刑事訴訟法第158 條之4 規定反面
    解釋，亦具證據能力。
二、實體部分：
  　訊據被告固坦承郵局帳戶為其所申設，惟矢口否認有幫助詐
    欺之舉，辯稱：當時我遺失了提款卡，存摺和印章還在我身
    上，當時我辦提款卡時我怕忘記密碼，所以有把密碼寫在一
    張紙條放在提款卡套子裡，我不知道我的提款卡何時掉的云
    云，經查：
  ㈠被告上開坦承部分，業據其於本院準備程序、審理程序時均
    供承在卷，並有被告申辦之郵局帳戶開戶資料、歷史交易明
    細查詢結果等件在卷可稽；又告訴人乙○○遭人以上開方式施
    以詐欺而陷於錯誤，於上開時間將款項匯款至被告郵局帳戶
    ，旋遭該詐騙集團成年成員提領一空等情，有告訴人於警詢
    中之證述、告訴人提供之臉書與LINE對話截圖1份、基隆市
    警察局第三分局110年6月9日基警三分偵字第1100362649號
    函暨函附之提領畫面照片截圖、提領錄影光碟1份等件在卷
    可稽，是上開事實均堪予認定。
  ㈡被告雖稱其郵局帳戶之提款卡遺失，且密碼寫在一張紙條放
    在提款卡套子裡，惟被告並未報案或向金融機構申報掛失，
    此顯與一般人發生提款卡遺失之處理情形有悖，則上開帳戶
    是否確實如被告所言係遺失？實有疑義。再者，金融帳戶之
    提款卡及密碼乃個人理財之重要工具，關乎帳戶設立者個人
    財產權益之保障，與存戶之印鑑章、存摺、提款卡及密碼結
    合，其專屬性、私密性更形提高，故一般人均有妥善管理、
    使用自身金融帳戶相關資料之基本認識，通常為防他人冒領
    存款或帳戶遭不法人士所用，提款卡之密碼通常不會輕易暴
    露並與提款卡同置一處，此為一般社會生活經驗及常情；被
    告於本案發生時已成年，於偵查中稱擔任清潔工已2年（見1
    10年度偵字第2115號卷第103頁）；於本院審理中稱現從事
    模板工作（見本院卷第102頁），係為一心智成熟、身心健
    全之成年人，亦具有相當社會經歷及一定程度智識，實難就
    上揭常情諉為不知，然卻將上開提款卡隨意放置未妥善保管
    ，亦有疑義。
  ㈢而查，詐騙集團之成員為避免員警自帳戶來源回溯追查出真
    正身分，乃以他人帳戶供作詐得款項出入之帳戶，此為詐欺
    正犯需利用他人帳戶之原因，相應於此，詐欺正犯亦會擔心
    如使用他人帳戶，因帳戶持有人非其本身，則所詐得款項將
    遭不知情之帳戶持有人提領，或不知情帳戶持有人逕自掛失
    以凍結帳戶之使用，甚或知情之帳戶持有人以辦理補發存摺
    、變更印鑑、密碼之方式，將帳戶內存款提領一空，致其費
    盡周章所詐得之款項化為烏有，則詐欺正犯所使用之帳戶，
    必須為其所能控制之帳戶，始能確保詐得款項。申言之，詐
    欺正犯絕不可能使用他人遺失存摺、提款卡、密碼之帳戶或
    非經他人同意使用之存摺、提款卡、密碼之帳戶供作詐得款
    項轉、匯入之帳戶，以免除遭真正帳戶持有人提領或掛失之
    風險。而被告郵局帳戶在告訴人轉帳之後，隨即有跨行提款
    之紀錄，提領告訴人所轉入款項之事實，已如前述，是認該
    詐騙集團成員應已經被告同意而取得郵局帳戶之提款卡及密
    碼等資料，否則當無指示告訴人將款項轉帳至上開郵局帳戶
    之可能，益徵被告確實有提供郵局帳戶提款卡及密碼予詐騙
    集團成員使用，以幫助其所屬詐騙集團成員遂行詐欺取財之
    犯行甚明。故觀以被告郵局帳戶經詐欺人員使用之過程，堪
    認上開帳戶之提款卡及密碼並非遺失，乃係被告自行交予他
    人使用，至為明確。
  ㈣按刑法上故意，分直接故意（確定故意）與間接故意（不確
    定故意），行為人對於構成犯罪之事實，明知並有意使其發
    生者，為直接故意；行為人對於構成犯罪事實，預見其發生
    而其發生並不違背其本意者，為間接故意。再間接故意與有
    認識的過失區別，在於二者對構成犯罪事實，雖均預見其能
    發生，但前者對其發生，並不違背其本意，後者則確信其不
    發生。又幫助犯成立，以行為人主觀上認識被幫助者，正欲
    從事犯罪或係正在從事犯罪，且該犯罪有既遂可能，而其行
    為足以幫助他人實現構成要件者，即具有幫助故意，並不以
    行為人確知被幫助者，係犯何罪名為必要。查本件固無證據
    顯示被告知悉真實姓名、年籍不詳之詐欺人員如何詐騙告訴
    人，惟被告已經預見其所交付郵局帳戶提款卡及密碼等帳戶
    存提資料之對象，可能將之作為詐騙他人匯入款項使用，藉
    以使上開告訴人將款項存入後再行領出，竟仍執意交付系爭
    帳戶之提款卡及密碼，幫助他人既遂詐欺犯行並逃避查緝，
    業如前述，被告雖無真實姓名、年籍不詳之詐欺人員使用郵
    局帳戶提款卡及密碼必持以詐騙他人之確信，然其將郵局帳
    戶提款卡、密碼交付及告知予素未謀面、來路不明之人，顯
    具有縱該人以其金融帳戶實施詐欺犯罪，亦放任而不違背其
    本意之幫助意思，其確有幫助該詐欺人員利用郵局帳戶為詐
    欺取財之不確定故意甚明。綜上，被告所辯與卷內事證並不
    相符，亦與常情有違，難認可採。本案事證已臻明確，被告
    犯行洵堪認定，應予以依法論科。
三、論罪科刑：
  ㈠本案被告基於幫助詐欺取財之不確定故意，將其申設之郵局
    帳戶供他人使用，使他人向告訴人施用詐術，致其陷於錯誤
    而匯款至郵局帳戶內，以遂行詐欺取財之犯行，然被告單純
    提供郵局帳戶供人使用之行為，僅係對於他人遂行詐欺取財
    之犯行資以助力，並非詐欺取財之構成要件行為，是核被告
    所為，係犯刑法第30條第1項、第339條第1項之幫助詐欺取
    財罪。又，並無證據可證被告幫助之詐欺集團成員有3人以
    上，且無證據可證其中有兒童或少年，自應為被告有利之認
    定，認其係普通詐欺罪之幫助犯，併敘明之。
  ㈡被告以幫助他人犯罪之意思而參與犯罪構成要件以外之行為
    ，為詐欺取財罪之幫助犯，爰依刑法第30條第2 項之規定，
    減輕其刑。
  ㈢爰審酌被告將自身申設之郵局帳戶資料提供予詐騙集團人員
    ，以此方式幫助不法詐欺人員從事詐欺取財之犯行，致使此
    類犯罪手法層出不窮，更造成犯罪偵查追訴的困難性，嚴重
    危害交易秩序與社會治安，且該等不法詐欺人員取得被告郵
    局帳戶提款卡及密碼等資料後，向告訴人詐取財物，侵害財
    產法益之情節及程度難謂輕微，暨考量被告犯後否認犯行之
    犯後態度、迄未賠償告訴人或達成和解，以及其於本院審理
    中自陳學歷國中畢業，家中有父母與姊妹，現從事模板工作
    ，收入為現領，每日約1200元等一切情狀，量處如主文所示
    之刑，併諭知易科罰金之折算標準。
四、不另為無罪之諭知：
　㈠公訴意旨另認被告有提供上開帳戶使詐欺人員遂行詐欺取財
    之犯行，亦同時構成刑法第30條、洗錢防制法第14條第1項
    之幫助洗錢罪嫌等語。
　㈡本案被告固然有提供郵局帳戶與詐欺人員使用，幫助詐欺人
    員對告訴人詐騙而使告訴人將受騙款項匯入被告所提供之郵
    局帳戶，嗣旋即遭提領等情。惟就被告提供帳戶幫助犯罪之
    目的，尚無證據證明係為掩飾、隱匿該等犯罪所得之本質、
    來源、去向、所在，或使他人逃避刑事追訴而移轉或變更特
    定犯罪所得之情事；且本件係被告以外之詐欺人員施用詐術
    行騙，而利用被告所提供之上開銀行帳戶，要求告訴人將詐
    騙款項直接匯入被告上開銀行帳戶之行為，屬於該等正犯實
    施詐欺行為之犯罪手段，並非詐欺人員於取得財物後，另為
    掩飾、隱匿詐騙所得之行為，亦非被告於詐欺人員實施詐欺
    犯罪取得財物後，另行提供帳戶而為之掩飾、隱匿。從而，
    就本案被告提供上開銀帳戶幫助犯罪之目的，客觀上尚無證
    據有何掩飾、隱匿該等犯罪所得之本質、來源、去向、所在
    ，或使他人逃避刑事追訴而移轉或變更特定犯罪所得之情事
    ；遑論單純提供帳戶之被告，主觀上是否有積極避免使他人
    受追訴、處罰而對於犯罪所得或利益掩飾或隱匿，使之合法
    化或無法追溯之意思。是本院認不能僅因提供帳戶之人對於
    前置犯罪有所助力，遽論被告亦應構成後階段之幫助洗錢罪
    嫌。本案被告既否認有幫助洗錢之犯意，檢察官並未具體指
    出本案被告有何「掩飾、隱匿」犯罪所得之行為內容或方式
    ，亦未積極證明被告有參與詐欺人員將提領之犯罪所得予以
    掩飾、隱匿，進而營造合法來源之外觀，或使其來源無法追
    溯之行為，更未提出事證證明被告主觀上有何「掩飾、隱匿
    」犯罪所得之犯意，自不能僅因被告提供上開銀行帳戶等行
    為，遽論以幫助洗錢之罪責。
　㈢綜上所述，檢察官所提出之證據，尚未達於通常一般人均不
    致有所懷疑，而得確信被告確有幫助洗錢罪嫌，本應為被告
    此部分無罪之諭知，然公訴意旨認被告此部分與前開有罪之
    刑法第30條第1項前段、第339條第1項之幫助詐欺取財犯行
    ，係以一行為同時觸犯數罪名，為想像競合犯，屬裁判上一
    罪，爰不另為無罪之諭知，附此敘明
據上論斷，應依刑事訴訟法第299 條第1 項前段，判決如主文。
本案經檢察官劉星汝提起公訴，檢察官江柏青移送併辦，檢察官
高永棟到庭執行職務。
中　　華　　民　　國　　111 　年　　1 　　月　　20　　日
                  刑事第二庭  審判長  法  官  李  岳
                                      法  官  鄭富容
                                      法  官  施又傑
以上正本證明與原本無異。
如不服本判決應於收受送達後20日內向本院提出上訴書狀，並應
敘述具體理由；其未敘述上訴理由者，應於上訴期間屆滿後20日
內向本院補提理由書(均須按他造當事人之人數附繕本)「切勿逕
送上級法院」。
中　　華　　民　　國　　111 　年　　1 　　月　　20　　日
                                      書記官  白豐瑋
附錄本判決論罪之法律條文：
中華民國刑法第30條
幫助他人實行犯罪行為者，為幫助犯。雖他人不知幫助之情者，
亦同。
幫助犯之處罰，得按正犯之刑減輕之。
中華民國刑法第339 條
意圖為自己或第三人不法之所有，以詐術使人將本人或第三人之
物交付者，處5 年以下有期徒刑、拘役或科或併科50萬元以下罰
金。
以前項方法得財產上不法之利益或使第三人得之者，亦同。
前二項之未遂犯罰之。